臺灣高等法院民事判決　　　　　　　96年度保險上易字第12號
上　訴　人　甲○○
訴訟代理人　乙○○
被上訴人　　國華產物保險股份有限公司（清理中）
法定代理人　財團法人保險事業發展中心
訴訟代理人　丙○○
上列當事人間給付保險金事件，上訴人對於中華民國96年3月9日
臺灣台北地方法院95年度保險字第179 號第一審判決提起上訴，
經本院於96年6月13日言詞辯論終結，判決如下：
    主  文
上訴駁回。
第二審訴訟費用由上訴人負擔。
   事實及理由
一、上訴人起訴主張：上訴人於民國（下同）93年10月31日18時
    許，駕駛車牌號碼RO－2523號自小貨車，行經嘉義縣水上鄉
    大崙村二重溝8 之10號前，與前方由訴外人黃希哲駕駛、車
    號ZM－2470自小貨車發生追撞，上訴人因此受傷送醫，並支
    出門診及住院醫療費計新臺幣（下同）200元、看護費8萬元
    ，且上訴人受傷程度，符合強制汽車責任保險殘廢給付標準
    表（舊法）第57項第10等級及第3項第3等級之殘廢程度，又
    依強制汽車責任保險殘廢給付標準第3條及第4條第3 款之規
    定，應為117 萬元，加上醫療費200元，部分看護費3萬元，
    共得請領1,200, 200元。上訴人於95年10月27日檢具相關證
    明文件向承保黃希哲所駕駛車號 ZM-2470自小貨車強制險之
    被上訴人及其清理人財團法人保險事業發展中心提出保險理
    賠申請，被上訴人竟拒絕給付保險金等情。爰依修正前之強
    制汽車責任保險法第23條之規定，求為命：被上訴人應給付
    上訴人1,200, 200元及自95年11月15日起至清償日止，按年
    利率10％計算之遲延利息之判決。（原審為上訴人敗訴之判
    決，上訴人全部聲明不服）並上訴聲明：(一)原判決廢棄。(二)
    被上訴人應給付上訴人1,200, 200元及自95年11月15日起至
    清償日止，按年利率10％計算之遲延利息。(三)願供擔保，請
    准宣告假執行。
二、被上訴人則以：上訴人發生車禍後，經抽血檢驗結果換算其
    呼氣酒精濃度高達每公升0.74毫克，已逾不能安全駕駛標準
    ，上訴人之行為已符合刑法第185條之3規定之服用酒類不能
    安全駕駛動力交通工具而駕駛之公共危險罪。依修正前之強
    制汽車責任保險法第 26條第3款規定，受害人從事犯罪行為
    所致之體傷、殘廢或死亡，保險人不負給付保險金之責任，
    故上訴人上開酒醉駕車行為即屬犯罪行為，被上訴人依法不
    負給付保險金之責任等語，資為抗辯。並答辯聲明：上訴駁
    回。
三、上訴人主張：上訴人於93年10月31日18時許飲酒後，於同日
    23時許駕駛車牌號碼RO－2523號自小貨車，行經嘉義縣水上
    鄉大崙村二重溝8 之10號前，與前方由訴外人黃希哲駕駛車
    號ZM－2470自小貨車發生碰撞，上訴人因此受傷送醫之事實
    ，為兩造所不爭執，堪信為真實。上訴人另主張：依修正前
    之強制汽車責任保險法第23條之規定，求為命被上訴人應給
    付上訴人1,200, 200元等語，則為被上訴人所否認，並以上
    開情詞置辯。是以本件兩造爭執要點即在於：上訴人酒醉駕
    車是否屬於修正前強制汽車責任保險法第26條第3 款之受害
    人從事犯罪行為？被上訴人是否有該法條所定之免責事由？
    茲析述如下。
四、上訴人酒醉駕車是否屬於修正前強制汽車責任保險法第26條
    第3 款之受害人從事犯罪行為？被上訴人是否有該法條所定
    之免責事由？
  (一)本件車禍發生於93年10月31日23時許，已如前述，而強制汽
    車責任保險法第26條係於事故後之94年2月5日修正公布施行
    ，是本件被上訴人有無免責事由，自應適用修正前強制汽車
    責任保險法第26條之規定，合先敘明。
  (二)按修正前強制汽車責任保險法第26條規定，保險人對於受害
    人因下列情事所致之體傷、殘廢或死亡，不負給付保險金之
    責任：一受害人或受益人與被保險人或加害人串通之行為所
    致者，二受害人或受益人之故意行為所致者，三受害人或受
    益人從事犯罪之行為所致者。又按所謂受害人從事犯罪之行
    為所致者，係指受害人從事犯罪行為因而導致其體傷、殘廢
    或死亡之結果而言，非單純指其飲酒駕車之行為本身，是本
    件尚應審酌被害人是否因其從事犯罪行為致生體傷之結果。
  (三)再按服用毒品、麻醉藥品、酒類或其他相類之物，不能安全
    駕駛動力交通工具而駕駛者，處一年以下有期徒刑、拘役或
    三萬元以下罰金，刑法第185條之3定有明文，而道路交通安
    全規則第114條第2款亦明定汽車駕駛人飲用酒類後其吐氣所
    含酒精濃度超過每公升0.25毫克或血液中酒精濃度超過百分
    之0.05以上者，不得駕車。上開刑法第185條之3所謂「不能
    安全駕駛」，係抽象危險犯，本不以發生具體危險為必要，
    而依醫學實驗證明所得經驗法則，吐氣酒精濃度達每公升0.
    25毫克以上時，將使駕駛人產生複雜技巧障礙、駕駛能力變
    壞之行為表現，肇事比率比一般未飲酒時高出二倍；吐氣酒
    精濃度達每公升0.55毫克以上時，將使駕駛人產生平衡感與
    判斷力障礙升高，肇事比率比一般未飲酒時高出十倍；呼氣
    酒精濃度達每公升0.75毫克以上時，駕駛人將產生明顯酒醉
    、步履蹣跚之行為狀態，其肇事率比一般未飲酒時高出25倍
    （參見蔡志中所著，對飲酒不能安全駕駛之執法研究，司法
    院第46期業務研究會講義）。又觀諸修正前強制責任保險法
    第26條第3 款關於保險人除外責任事項之立法理由，乃為避
    免與公序良俗有所牴觸，蓋從事犯罪行為本身應予處罰並受
    譴責，因犯罪而車禍受傷即不值得保護。酒醉駕車於道路對
    他人及駕駛人本身之生命安全存有極大風險，既如前述，而
    晚近政府大力於各類傳播媒體宣導「開車不喝酒、喝酒不開
    車」，並一再提醒社會大眾酒醉駕車可能觸犯刑法法律，以
    及電視新聞亦屢屢播放因酒後開車肇事所導致之傷亡，受害
    人家屬撫屍痛泣之畫面等情，均已為一般社會大眾共聞共見
    與瞭解，故顯難認酒醉駕車行為不具有反社會性存在，而與
    公序良俗無違，自屬修正前強制汽車責任保險法第 26條第3
    款所稱之「從事犯罪行為」。
  (四)查本件上訴人於事故發生後，經檢測血液所含酒精濃度為14
    8ml/dl，換算呼氣酒精濃度為每公升0.74毫克，有本院依職
    權調取臺灣嘉義地方法院檢察署94年度偵字第2816號上訴人
    公共危險案卷所附之長庚紀念醫院臨床病理檢驗報告單可稽
    。嗣本件上訴人酒醉駕車雖獲檢察官緩起訴處分，惟緩起訴
    之制度非謂行為未違反刑法之規定，而係檢察官依偵查所得
    之證據，認為被上訴人犯罪嫌疑充足，且具法律上之要件，
    而依犯人之性格、年齡及境遇、犯罪之輕重及情狀並犯罪後
    情況，認為無追訴之必要者，得緩起訴，此與一般無犯罪嫌
    疑、證據不足或法律上之障礙等理由所為之不起訴處分即屬
    有別，從而依刑法第185條之3規定，上訴人酒醉駕駛之行為
    ，顯已構成犯罪，應堪認定。況查上訴人於飲酒後仍駕駛動
    力交通工具即自用小貨車，卻因不勝酒力致追撞訴外人黃希
    哲停放於路旁之自用小貨車後，復由附近商家聯絡救護車將
    上訴人送醫等情，有嘉義縣警察局道路交通事故當事人酒精
    測定紀錄表、道路交通事故現場圖、道路交通事故調查報告
    表(一)(二)、車禍現場照片12幀附於前揭偵查卷可參，自堪信為
    真實，則上訴人之體傷與其所從事酒後駕車之犯罪行為即有
    相當因果關係，是被上訴人依修正前強制汽車責任保險法第
    26條第3 款規定，自不負給付保險金之責，而上訴人主張其
    飲酒後駕車不屬前揭條文所指從事犯罪行為云云，即不可採
    。
  (五)上訴人雖舉例主張某一投保強制汽車責任保險之加害人因過
    失分別撞擊正常駕車與酒醉駕車之機車騎士時，前者因獲保
    險人給付保險金予受害人，加害人僅須負擔部分賠償金額，
    後者卻因保險人以受害人係屬犯罪為由而拒絕理賠，加害人
    反而必須全數賠償受害人，而顯與強制汽車責任保險法減輕
    被保險人即加害人之立法意旨有違，故修正前強制汽車責任
    保險法第26條第 3款之「從事犯罪行為」應限縮解釋云云。
    惟按強制汽車責任保險之被保險人因過失撞擊酒醉駕車之機
    車騎士時，受害人因其酒醉駕車之行為，在正常情形亦屬與
    有過失，在過失相抵之下，即使保險人以受害人構成犯罪而
    拒絕理賠，亦難想像被保險人須全額賠償受害人之情形，對
    於強制汽車責任保險法兼及保障被保險人及受害人之制度設
    計，尚不致產生輕重失衡之結果。況倘肯認本件上訴人酒醉
    駕車撞擊停放路旁之靜止車輛而致自身之體傷，竟可請求高
    額的保險給付，不啻鼓勵大眾飲酒上路，反易招致道德危險
    ，顯非事理之平。至於上訴人又稱倘本件上訴人係酒醉騎自
    行車而發生車禍，保險人豈能不賠云云，惟查自行車並非動
    力交通工具，本不在刑法第185條之3規定範圍內，且飲酒後
    騎乘自行車上路所引致之公共危險，與駕駛機車、汽車等動
    力交通工作相較，其差異不能以道里計，是上訴人以自行車
    為例主張被上訴人不得免責，洵無足採。
  (六)上訴意旨雖又主張：修正前強制汽車責任保險法第 26條第3
    款關於保險人除外責任事項之立法理由，乃為避免與公序良
    俗有所牴觸，蓋從事犯罪行為本身應予處罰並受譴責。以上
    所謂「從事犯罪行為本身應予處罰並受譴責，運用在強制汽
    車責任保險理賠實務，主要係指故意造成車禍之發生」此種
    犯罪類型而言。而犯刑法第185條之3之公共危險罪，縱屬故
    意，亦尚不能牽強比附謂之為「故意造成車禍之發生」，蓋
    雖酒後駕車，殆亦無駕駛人希望促成車禍之發生云云。惟查
    通說認保險理賠實務見解，應為當酒後駕車之受害人呼氣中
    酒精濃度已達0.55mg/L以上，且受害人之傷亡與其酒後駕車
    有相當因果關係者，保險公司即可依舊法第 26條第3款之規
    定，不負保險給付責任，主管機關行政院金融監督管理委員
    會保險局亦認同該項決議（見原審卷第80至82頁）。上訴人
    任憑己意曲解，執此上訴，即非可採。
  (七)上訴意旨雖另主張：強制汽車責任保險之被保險人因過失撞
    擊酒醉駕車之機車騎士時，若保險人以受害人構成犯罪而拒
    絕理賠，亦造成被保險人在自身的過失比例範圍內，仍絲毫
    不能受保險金理賠數額內之責任減免，其賠償責任終究較諸
    撞擊正常之受害人，在該受害人獲得保險給付之數額範圍內
    完全視加害人已提出賠償之情形，明顯來得嚴重而不合理。
    換言之，同樣繳交保險費，撞擊酒醉駕車之機車騎士，反而
    不能享受責任保險之好處，焉能謂「對於強制汽車責任保險
    法兼及保障被保險人及受害人之制度設計尚不致產生輕重失
    衡之結果」？若謂有人以酒醉駕車「不幸」發生車禍致成死
    傷之方式來謀取強制汽車責任保險之保險給付，從來未曾聽
    聞。何況，強制汽車責任保險之保險給付，其金額只是基本
    保障而已，原判決所持見解，不見紮實云云。惟查上訴人所
    舉之案例，遭撞擊之酒醉駕車之機車騎士自身不能獲得理賠
    ，然強制汽車責任保險之被保險人，既未酒醉駕車，自應能
    獲得理賠，上訴人推理顯有錯誤，執此上訴，即非可採。且
    按酒醉仍執意駕駛動力車輛，即有危害自己或他人之虞，所
    以在政策上立法予以構成刑事犯罪而加以處罰，此時行為者
    本身就其因酒醉而駕駛動力交通工具之行為，仍屬故意從事
    犯罪之行為，是以只要發生受害人之傷亡結果，且與其酒後
    駕車有相當因果關係者，保險公司即可免責。至於此結果是
    否為故意所致，即可在所不論。何況，酒醉駕車之高危險行
    為，無異等同於受害人之自殺、自殘行為，如受害人飲酒後
    駕車，其吐氣或血液所含酒精成分高過道路交通法令規定標
    準，應足以推定受害人有故意或重大過失將自己置於極易致
    傷或死亡之高危險環境中，若就此情形仍由保險人負擔給付
    保險金之義務，不但易使受害人獲取不當利益，且已逾保險
    人所願承擔之合理風險，此與強制汽車責任保險是否為高額
    保險無關。上訴人執此上訴，亦非可採。
五、綜上所述，上訴人本於修正前強制汽車責任保險法第23條規
    定，請求被上訴人給付上訴人1,200, 200元，及自95年11月
    15日起至清償日止，按年利率百分之10計算之遲延利息，為
    無理由，應予駁回。其假執行之聲請亦失所附麗，應併予駁
    回。原審為上訴人敗訴之判決，及駁回其假執行之聲請，並
    無不合。上訴意旨指摘原判決不當，求予廢棄改判，為無理
    由，應予駁回。
六、本件事證已臻明確，兩造其餘之陳述及攻擊防禦方法，經審
    酌核與判決結果不生影響，不再一一論述，併予敘明。
七、據上論結，本件上訴為無理由，爰判決如主文。
中　　華　　民　　國　　96　　年　　6 　　月　　27　　日
　　　　　　  　　　民事第十二庭
                      　審判長法　官　張宗權
　　　　　　　　　　          法　官　王麗莉
　　　　　　　　　　          法　官　蕭艿菁
正本係照原本作成。
不得上訴。
中　　華　　民　　國　　96　　年　　6 　　月　　28　　日
　　　　　　　　　　　　　　　書記官　王秀雲
